臺灣高等法院高雄分院刑事判決　　 94年度上重更(一)字第4號
上　訴　人
即　被　告　甲○○
選任辯護人　劉新安　律師
上列上訴人因違反毒品危害防制條例等案件，不服臺灣澎湖地方
法院93年度重訴字第2 號中華民國93年9 月21日第一審判決（起
訴案號：臺灣澎湖地方法院檢察署92年度偵字第597 號），提起
上訴，經最高法院第一次發回更審，本院判決如下：
    主  文
原判決撤銷。
甲○○共同運輸第一級毒品，累犯，處無期徒刑，褫奪公權終身
。扣案之第一級毒品海洛因磚肆塊（合計淨重壹仟肆佰伍拾柒點
陸公克、純質淨重壹仟零捌拾柒點零捌公克）沒收銷燬之；扣案
之毒品外包裝重壹佰伍拾玖點柒柒公克、「來億財」號漁船壹艘
均沒收；運輸第一級毒品所得新臺幣貳拾萬元沒收，如全部或一
部不能沒收時，以其財產抵償之。
    事  實
一、甲○○前因違反肅清煙毒條例等案件，經本院判處有期徒刑
    8 年3 月確定，並於民國89年7 月7 日執行完畢。詎仍不知
    悔改，與呂勝芳（另案審理中）、某名為「許一利」之不詳
    年籍姓名成年男子（下稱「許一利」），均明知海洛因為第
    一級毒品，並經行政院公告列為管制進口物品，不得私運入
    境，且未經主管機關許可，不得駕船直航大陸地區。「許一
    利」竟向呂勝芳提議以新台幣（以下同）40萬元之代價委託
    呂勝芳前往大陸地區私運海洛因入境，因呂勝芳沒有船隻可
    載運毒品，且擁有「來億財」號漁船之甲○○曾向呂勝芳表
    示：任何東西都可載運等語，呂勝芳乃向甲○○表示由渠2
    人共同駕船前往大陸地區私運海洛因進口，待甲○○同意後
    ，「許一利」乃於漁船出發前交付20萬元前金予呂勝芳，另
    約定其餘20萬元待回航後再付款，呂勝芳即將其中之15萬元
    先朋分予甲○○。甲○○、呂勝芳、「許一利」3 人遂共同
    基於直航至大陸地區私運海洛因進口之犯意聯絡，於92年12
    月5 日下午3 時10分許，由呂勝芳擔任船長，與甲○○共同
    駕駛甲○○所有之「來億財」號漁船，自高雄市第二港口中
    洲漁港報關出海，於同月6 日下午4 時許，未經許可，直達
    大陸地區福建省圍頭港停靠上岸後，呂勝芳即依「許一利」
    事先告知之聯絡方式，與綽號「阿志」之不詳姓名年籍成年
    男子（下稱「阿志」）聯繫，而於是日夜間，由「阿志」將
    海洛因磚4 塊（合計淨重1,457. 6公克、純質淨重1,087.08
    公克、外包裝重159.77公克）交付予呂勝芳，呂勝芳再將之
    藏放在「來億財」號漁船艙內主機大軸附近。迨同月9 日下
    午4 時許，甲○○、呂勝芳駕船返臺，至同月10日上午6 時
    許，上開海洛因已私運進入領海內之澎湖縣望安鄉花嶼西方
    10海浬處時，船舶因機件故障失去動力，甲○○遂撥打電話
    求援，經輾轉聯絡，乃由不知情之「連豐茂」漁船船長翁允
    陣率同大陸漁工劉捷發前去拖帶，嗣於當日下午5時45 分許
    ，在澎湖縣虎井嶼0.5 海浬處海域，為長期監控之行政院海
    岸巡防署海洋巡防總局第八海巡隊（下稱第八海巡隊）戒護
    2 船駛往該隊碼頭停靠，並持臺灣高雄地方法院檢察署檢察
    官核發之逕行搜索指揮書登船搜索，當晚並扣得前開海洛因
    ，循線查獲上情。
二、案經第八海巡隊移送臺灣澎湖地方法院檢察署檢察官偵查起
    訴。
    理      由
壹、證據能力部分詳如附件。
貳、實體部分；
一、訊據上訴人即被告甲○○（下稱被告）固坦承未經許可直航
    至大陸地區之行為，惟矢口否認有何走私及運輸第一級毒品
    等犯行，辯稱：伊到大陸去是為了要買舊船及漁獲，伊不知
    道呂勝芳在船上放了什麼東西，伊確未運輸毒品云云。經查
    ：
  (一)被告與另案被告呂勝芳駕船往返澎湖及大陸之事實，業據被
    告坦承不諱，核與證人呂勝芳於本院前審審理時結證之情節
    相符（見本院上重訴卷第73至78頁），並有漁船進出港檢查
    表可稽。又該船自大陸返回澎湖海域，經海巡隊員搜索後，
    起出海洛因磚4 塊，送驗結果係淨重1,457.6 公克、純質淨
    重1,087.08公克、純度百分之74.58 之第一級毒品海洛因等
    事實，亦據另案被告呂勝芳於偵查中供述，及海巡隊員莊建
    興於原審93年重訴字第1 號刑事案件審理時證述明確（見原
    審卷第57頁反面），而上開扣案之塊磚確係第一級毒品海洛
    因（合計淨重1,457.6 公克、純質淨重1,087.08公克、外包
    裝重159.77公克），並有法務部調查局調科字第340000063
    號鑑定通知書附卷可稽（見偵查(二)卷第187 頁）。
  (二)而被告有共同走私及運輸第一級毒品進口之犯行，業據共犯
    呂勝芳於臺灣澎湖地方法院93年度重訴字第1 號審理時陳稱
    ：船是被告的，被告說什麼東西都可以載，伊就和被告一起
    開船去大陸，「阿志」就拿毒品給伊。在臺灣時，拿了20萬
    元給伊，伊只拿了5 萬元，被告拿走15萬元等語（見原審卷
    第61頁反面、第62頁）；於本院前審審理時結證稱：（你們
    這次走私毒品海洛因進來的代價？）代價40萬元，分2 次給
    ，第一次給20萬元，剩下的20萬元等交易後再給。我拿到20
    萬元的時候，拿15萬元給被告甲○○，我拿到他家（鳳山市
    ○○街）等語（見上訴卷第74頁）明確，且所證情節大致相
    符；被告於偵查中及本院前審時均自承與呂勝芳間並無仇恨
    （見偵查(一)卷第97頁、上重訴卷第77頁），衡情呂勝芳並無
    設詞誣指被告之必要，因此，共犯呂勝芳所述應堪信為真實
    。
  (三)本件係於檢察官偵查時，由檢察官囑託法務部調查局對被告
    施測謊鑑定，依附件編號3 之說明，此一測謊鑑定有證據能
    力。而經該局以控制問題法及混合問題法實施測謊結果，認
    被告稱：「本案其未共同參與走私毒品」云云，經測試呈情
    緒波動之反應，研判有說謊，此有該局93年3 月25日調科南
    字第09300113800 號測謊報告書在卷可考（見偵查(二)卷第27
    7 頁）。另參諸被告係「來億財」號漁船之所有人，此次與
    共犯呂勝芳一同出海5 日餘，卻查無捕撈任何漁獲，反而被
    查獲為數甚多之第一級毒品。及共犯呂勝芳雖係「來億財」
    號漁船此行之船長，惟被告係該船所有人，出港前係被告持
    呂勝芳之船員證明等資料，並申報呂勝芳為船長而出港等情
    ，業據證人呂勝芳於本院前審審理時證述綦詳（見上重訴卷
    第76頁）。又參諸呂勝芳未滿30歲，素無任何刑事前科；而
    被告前即有違反毒品危害防制條例之紀錄，且年逾50歲等情
    ，參互以觀，堪認被告所辯其未共同走私及運輸第一級毒品
    云云，無非事後卸責之詞，不足採信。被告確有未經許可直
    航大陸、走私及運輸毒品等犯行，堪予認定。
  (四)共犯呂勝芳於警詢及偵訊時均供述：是「許一利」在台灣拿
    20萬元給他，委請其至大陸地區載運毒品，而其在大陸地區
    是向綽號「阿志」之人拿毒品等語（呂勝芳此部分之供述與
    甲○○無關，從而呂勝芳上開陳述，於警訊雖未經具結，或
    於偵查中係對「許一利」部分為具結，既非不利於甲○○，
    依刑事訴訟法第159 條之1 第2 項、第159 條之2 ，本院仍
    得採為認定甲○○以外犯罪事實之證據），足證「許一利」
    與呂勝芳、被告間有共同之犯意聯絡。呂勝芳嗣後於臺灣澎
    湖地方法院審理93年度重訴字第1 號案件時又供稱：「剛開
    始在臺灣的時候，許一利、李忠憲都有來找過我去大陸拿毒
    品，…，到大陸以後找到李忠憲，由李忠憲把毒品拿給我，
    我帶回台灣，而李忠憲就是阿志」、「在臺灣時，李忠憲拿
    了二十萬給我，…」等語（見原審卷第61頁反面、62頁），
    於本院前審審理時復稱：「是許一利拿錢給我的，實際上的
    貨主是李忠憲」等語（見上重訴卷第75頁），共犯呂勝芳就
    何人交付報酬，何人為貨主等情之供述前後不一，惟依經驗
    法則判斷，共犯呂勝芳於案發時之供述較少權衡利害得失或
    受他人干預，比之事後翻異之詞為可信（最高法院87年台上
    字第1585號判決意旨參照），本院認呂勝芳於警偵訊時之陳
    述較為可信，其事後所述不足採信。是「許一利」為本案共
    犯一節堪以認定。至於「阿志」雖有於大陸地區交付扣押之
    海洛因磚予呂勝芳，惟並無任何證據足資證明「阿志」有與
    「許一利」或呂勝芳、甲○○共同謀議運輸、走私海洛因入
    台，亦無證據證明「阿志」有參與本件構成要件之行為，是
    尚難認「阿志」亦為本案之共犯。
二、按被告等人行為時臺灣地區與大陸地區人民關係條例雖早於
    92年10月29日修正公布，然該條例第80條第1 項修正規定係
    於93年3 月1 日施行，是被告行為時與裁判時之法律不同，
    而修正前後之該條例第80條第1 項關於違反同條例第28條規
    定之法定刑均相同，故本件並無比較新舊法之問題，而應一
    律施用裁判時即93年3 月1 日公布施行後之臺灣地區與大陸
    地區人民關係條例，合先敘明。
三、查海洛因係毒品危害防制條例第2 條第2 項第1 款所稱之第
    一級毒品，亦係行政院依據懲治走私條例第2 條第4 項公告
    之「懲治走私條例公告管制物品項目及其數額」甲項第4 款
    所列之管制進出口物品，而自大陸地區私運物品進入臺灣地
    區者，以私運進口論，適用懲治走私條例規定處斷，懲治走
    私條例第12條亦定有明文。再按懲治走私條例第12條之準走
    私罪，係指自大陸地區私運管制物品進入台灣地區，而根據
    中華民國領海及鄰接區法第3 條規定：「中華民國領海為自
    基線起至其外側12浬間之海域」，被告等自大陸地區私運海
    洛因至澎湖縣望安鄉花嶼西方10海浬處時，始因船舶機件故
    障而失去動力，揆諸前開說明，花嶼西方10海浬處已為我國
    之領海內。是核被告所為，係犯毒品危害防制條例第4 條第
    1 項之運輸第一級毒品罪、懲治走私條例第2 條第1 項之私
    運管制物品進口罪、又違反臺灣地區與大陸地區人民關係條
    例第28條第1 項規定，而觸犯同條例第80條第1 項之船舶所
    有人未經許可直航大陸地區罪。被告持有第一級毒品之低度
    行為為其運輸第一級毒品之高度行為所吸收，不另論罪。按
  　以自己共同犯罪之意思，參與實施犯罪構成要件以外之行為
    ，或以自己共同犯罪之意思，事先同謀，而由其中一部分人
    實施犯罪之行為者，均為共同正犯；司法院大法官會議釋字
    第109 號解釋可資參照。本件「許一利」成年男子，雖未參
    與上開各罪之構成要件行為，然其係以自己共同犯罪之意思
    參與，為「同謀共同正犯」；是被告及呂勝芳、「許一利」
    間，就前開所犯各罪，均有犯意之聯絡及行為之分擔，均為
    共同正犯；「許一利」雖無臺灣地區與大陸地區人民關係條
    例80條第1 項船舶所有人或船長之身分，依刑法第31條第1
    項之規定，仍以共同正犯論。被告所犯運輸第一級毒品及私
    運管制物品進口2 罪，係一行為觸犯2 罪名之想像競合犯，
    應從重之運輸第一級毒品罪處斷。其所犯運輸第一級毒品及
    未經許可直航大陸地區2 罪間，有方法結果之牽連關係，亦
    應從重之運輸第一級毒品罪處斷。查被告前因違反肅清煙毒
    條例等案件，經本院判處有期徒刑8 年3 月確定，並於89年
    7 月7 日執行完畢，有臺灣高等法院被告前案紀錄表可稽，
    其於5 年之內再犯本件有期徒刑以上之罪，應依刑法第47條
    之規定，以累犯論處，惟被告所犯運輸第一級毒品罪其法定
    刑為死刑、無期徒刑部分，依刑法第64條第1 項、第65條第
    1 項規定不得加重其刑，僅就法定刑併科罰金部分加重其刑
    ，附此說明。
四、原審予以論科，固非無見，惟查：
  (一)被告前因違反肅清煙毒條例等案件，經法院判處有期徒刑8
    年3 月確定，並於89年7 月7 日執行完畢，業如前述，原判
    決誤為同年月27日執行完畢，容有疏漏。
  (二)本件係被告及呂勝芳、「許一利」，就前開所犯各罪間，均
    有犯意之聯絡及行為之分擔，均為共同正犯；「許一利」雖
    無臺灣地區與大陸地區人民關係條例80條第1 項船舶所有人
    或船長之身分，依刑法第31條第1 項之規定，仍以共同正犯
    論。至於「阿志」則非本案共犯，理由詳如前述，是原判決
    認定「阿志」為共犯，「許一利」非共犯，復認：被告及呂
    勝芳、綽號「阿志」之不詳姓名成年男子間，就運輸毒品、
    私運管制物品進口犯行間；被告及有身分犯關係之呂勝芳就
    未經許可直航大陸犯行間，有犯意聯絡及行為分擔，各均為
    共同正犯等情，其中所認定之共犯及罪名，亦有未合。
  (三)「來億財」號漁船1 艘為共犯甲○○所有，為被告等運輸第
    一級毒品所使用之水上交通工具，雖未扣案，但現由第八海
    巡隊保管當中，應無不能沒收之虞，均應依同條例第19條第
    3 項規定宣告沒收，原判決依同條例第19條第1 項規定諭知
    沒收，同有可議。
  (四)被告等人行為時臺灣地區與大陸地區人民關係條例雖早於92
    年10月29日修正公布，然該條例第80條第1 項係於93年3 月
    1 日施行，是本件被告行為時之法律與裁判時之法律即有不
    同，然原審漏未說明，自有未當。
五、被告上訴意旨仍執前詞否認犯罪，固無足取，惟原判決既有
    上揭可議之處，仍屬無可維持，應由本院將原判決撤銷改判
    。爰審酌被告明知海洛因危害人體健康，影響家庭、社會治
    安至深且鉅，為牟一己私利，不惜違法犯禁，參與運輸毒品
    ，且查獲私運之毒品海洛因磚數量不少，若流入市面，助長
    毒品泛濫，毒害國人健康，難以估計，及其犯後猶飾詞否認
    犯行，與共犯呂勝芳坦承犯行不同，足見其並無悔意等一切
    情狀，量處無期徒刑，並依法宣告褫奪公權終身。
六、扣案海洛因磚4 塊，合計淨重1,457.6 公克，純質淨重1,08
    7.8 公克，其純質部分與摻雜部分業已混合，不能分離，應
    依毒品危害防制條例第18條第1 項前段規定，宣告沒收銷燬
    之；扣案重達159.77公克之海洛因外包裝，係用以防止海洛
    因潮濕裸露，且係供犯罪所用之物，應依同條例第19條第1
    項規定宣告沒收之（最高法院92年台上字第1288號判決意旨
    參考）；「來億財」號漁船1 艘為被告所有，為被告等運輸
    第一級毒品所使用之水上交通工具，雖未扣案，但現由第八
    海巡隊保管當中（見原審93年度重訴字第1 號，呂勝芳違反
    毒品危害防制條例案卷第108 頁），應無不能沒收之虞，應
    依同條例第19條第3 項之規定宣告沒收之。又被告及共犯呂
    勝芳因運輸第一級毒品取得之20萬元報酬，雖屬同為共犯之
    「許一利」交付，但仍屬被告及共犯運輸第一級毒品所得之
    財物（最高法院92年臺上字第4445號、5407號判決意旨參考
    ），亦應依同條例第19條第1 項之規定予以沒收，如全部或
    一部不能沒收時，以其財產抵償之。另共犯呂勝芳所陳，約
    定運輸毒品所得餘款20萬元後付部分，呂勝芳尚未收到，此
    業據呂勝芳於臺灣澎湖地方法院審理93年度重訴字第1號 案
    件時供述綦詳（見原審卷第77頁），爰不予宣告沒收。又被
    告及共犯呂勝芳使用之行動電話，不能證明為2 人所有，且
    尚與2 人所犯運輸第一級毒品等罪名並無直接關聯，不予宣
    告沒收。
七、被告及其選任辯護人雖請求傳喚呂勝芳到庭詰問，並請求將
    呂勝芳送相關單位測謊，惟於本院前審審理時，被告及其選
    任辯護人已就證人呂勝芳部分聲請調查，且經本院前審依修
    正後之刑事訴訟法由被告之選任辯護人依法定程序詰問，被
    告及其選任辯護人就此部分再行聲請顯無必要，且本件事證
    已臻明瞭，依刑事訴訟法第163 條之2 第2 項第3 、4 款之
    規定，本院認無再詰問呂勝芳及將之送測謊鑑定之必要，附
    此敘明。
據上論斷，應依刑事訴訟法第369 條第1 項前段、第364 條、第
299 條第1 項前段，毒品危害防制條例第4 條第1 項、第18條第
1 項前段、第19條第1 項、第3 項，懲治走私條例第2 條第1 項
、第11條、第12條，臺灣地區與大陸地區人民關係條例第80條第
1 項，刑法第11條、第28條、第31條第1 項、第55條、第47條、
第37條第1 項，判決如主文。
本案經檢察官郭振昌到庭執行職務。
中　　華　　民　　國　　94　　年　　5 　　月　　26　　日
                  刑事第八庭    審判長法  官  惠光霞
                                      法  官  洪慶鐘
                                      法  官  李淑惠
附件：
┌─┬───────┬────────┬────────┐
│編│證  據  名  稱│法  律  依  據  │補  充  說  明  │
│號│              │（刑事訴訟法）  │                │
├─┼───────┼────────┼────────┤
│1 │呂勝芳於檢察官│第159 條之1 第2 │被告及選任辯護人│
│  │前就甲○○不利│項              │並未釋明有何顯不│
│  │部分之陳述（93│                │可信之情況      │
│  │年3 月5 日偵訊│                │                │
│  │）            │                │                │
├─┼───────┼────────┼────────┤
│2 │呂勝芳另案於法│第159 條之1 第1 │呂勝芳於另案係被│
│  │官前就甲○○不│項              │告之身分，無庸具│
│  │利部分之陳述  │                │結，故無應具結而│
│  │              │                │未具結之違法。  │
├─┼───────┼────────┼────────┤
│3 │測謊報告      │第159 條第1 項、│第159 條第1 項之│
│  │              │第206第1項、第20│除「法律有規定」│
│  │              │8條第1項        │者外，包括同法第│
│  │              │                │206 條之規定（請│
│  │              │                │參照立法理由之說│
│  │              │                │明）。而第208 條│
│  │              │                │第1 項復準用第20│
│  │              │                │6 條之規定，是本│
│  │              │                │件之測謊報告有證│
│  │              │                │據能力。        │
├─┼───────┼────────┼────────┤
│4 │搜索扣押筆錄、│第131 條第2 項、│第八海巡隊搜索後│
│  │扣押物品目錄表│第131條之1      │，已依第131 條第│
│  │、扣押之海洛因│                │3 項規定報告法院│
│  │              │                │，並經臺灣澎湖地│
│  │              │                │方法院准予備查（│
│  │              │                │見偵查卷(一)第123 │
│  │              │                │頁）            │
└─┴───────┴────────┴────────┘
以上正本證明與原本無異。
如不服本判決應於收受本判決後10日內向本院提出上訴書狀，其
未敘述上訴理由者，並得於提起上訴後10日內向本院補提理由書
狀（均須按他造當事人之人數附繕本）「切勿逕送上級法院」。
中　　華　　民　　國　　94　　年　　5 　　月　　26　　日
　　　　　　　　　　　　　　　　　　　書記官  邱麗莉
附錄本件論罪科刑法條：
毒品危害防制條例第4條第1項：
製造、運輸、販賣第一級毒品者，處死刑或無期徒刑；處無期徒
刑者，得併科新台幣1 千萬元以下罰金。
懲治走私條例第2條第1項：
私運管制物品進口、出口逾公告數額者，處7 年以下有期徒刑，
得併科新台幣3 百萬元以下罰金。
臺灣地區與大陸區人民關係條例第80條第1項：
中華民國船舶、航空器或其他運輸工具所有人、營運人或船長、
機長、其他運輸工具駕駛人違反第28條規定或違反第28條之1 第
1 項規定或臺灣地區人民違反第28條之1 第2 項規定者，處3 年
以下有期徒刑、拘役或科或併科新台幣1 百萬元以上1 千5 百萬
元以下罰金。但行為係出於中華民國船舶、航空器或其他運輸工
具之船長或機長或駕駛人自行決定者，處罰船長或機長或駕駛人
。
